【裁判字號】    98,訴,1979
【裁判日期】    981229
【裁判案由】    遷讓房屋等
【裁判全文】
臺灣板橋地方法院民事判決              98年度訴字第1979號
原      告  己○○
            戊○○
前列二人共同
訴訟代理人  謝裕律師
被      告  鉦原工業有限公司
法定代理人  丁○○
訴訟代理人  侯俊安律師
上列當事人間遷讓房屋等事件，本院於98年12月15日言詞辯論終
結，判決如下：
    主  文
原告之訴及假執行之聲請均駁回。
訴訟費用由原告負擔。
    事實及理由
一、原告起訴主張：坐落台北縣新莊市○○段948地號及其上建
    物即門牌號碼為新莊市○○路11巷100號1、2樓房地係原告
    等之先父陳義德所有，陳義德於民國（下同）98年4月往生
    ，由原告繼承，本件被告公司已在系爭房屋之隔鄰由其法定
    代理人丁○○夫婦（即原告之伯父、伯母）購買台北縣新莊
    市○○路11巷104號及106號兩間房地供該公司使用，卻仍無
    權占有原告等所有上揭房屋一樓部分不為遷移，縱先父陳義
    德默認被告借貸使用系爭房屋，惟依民法第470條第2項規定
    ，原告亦得隨時請求返還借用物，原告已於98年7月15日委
    任律師代函請求被告返還系爭房屋與原告等二人，亦得依據
    前開規定返還系爭房屋，被告無權占有系爭房屋為使用收益
    ，以申報地價年息百分之十計算，致原告等受有每月相當於
    租金9,716元（116,600元÷12＝9,716元）之損害，原告等
    自亦得依民法第184條規定請求被告賠償，爰依民法第767
    條第1項前段、第184條第1項前段、第470條第2項之規定提
    起本訴，並聲明：被告應自坐落台北縣新莊市○○路11巷
    100號一樓房屋中遷出，並將房屋返還原告等二人。(二)被告
    應自民國98年7月27日起至返還房屋止按月給付原告等新台
    幣玖仟柒佰壹拾陸元正之損害金。(三)願供擔保請准宣告假執
    行。
二、被告抗辯：
(一)系爭房地為被告公司法定代理人丁○○於74年間向建商購買，
  作為被告公司設立工廠使用，恐因其他財務問題影響公司經營
  ，故借名登記於丁○○之弟陳義德名義，系爭房地之自備款由
  丁○○支付，貸款部分亦由丁○○將貸款金額存入陳義德合作
  金庫新莊分行000000000000之帳戶，以繳納房屋貸款，並自74
  年起迄金繳納地價稅、房屋稅，並執有所有權狀正本，本件雖
  借名登記於陳義德，其管理、使用、處分權仍屬於被告法定代
  理人丁○○之之無名契約，性質與委任契約類同，應類推適用
  委任關係終止、消滅之規定，陳義德已經死亡，，借名登記契
  約也因歸於消滅，被告並非無權占有系爭房屋。縱認本件成立
  使用借貸關係，被告之使用目的為繼續性工廠使用，因原告之
  請求返還有妨害被告目的之繼續，難謂借貸目的已經完畢，故
  原告原告追加主張按民法第470條第2項之規定請求返還借用物
  ，亦難謂有理。
(二)「富元有限公司」於民國（下同）65年11月間成立當時股東成
  員並無丁○○及陳義德二人，於71年4月間丁○○、陳義德及
  陳閻美麗受讓富元有限公司股東鄭宋明珠及陳清秀部分出資額
  成為股東，於72年5月起由丁○○擔任董事，於74年9月富元有
  限公司所在地變更為「台北縣新莊市○○路11巷100號」，而
  富元工業社並未實際經營，僅因台北縣新莊市○○路11巷100
  號一、二樓房屋為廠房辦公室，故先以成立富元工業社，但成
  立之初並未辦理工廠登記，於74年6月29日申請工廠登記即將
  廠名「富元工業社」變更為「鉦原工業有限公司籌備處」。被
  告公司之實際出資人為丁○○，於74年6月成立因有限公司股
  東需五人以上規定，故以陳徐月霞、陳義德、陳美鈴、乙○○
  掛名股東，但自90年公司法修正有限公司得一人以上股東，乃
  於93年將被告公司股東變更為「丁○○」、「陳閻美麗」並於
  95年再增加一人「陳昀佐」。
(三)陳義德於93年間因罹患「精神官能性憂鬱症」與陳徐月霞離婚
  ，無法處理日常事務，陳義德又豈會自74年間起將已繳納近20
  年之稅單交由丁○○保管，因此，原告主張陳義德罹患嚴重「
  精神官能性憂鬱症」及肝、胃疾病，92年9月8日又與陳徐月霞
  離婚，無法處理日常事務，是以丁○○持有係爭房地90-98年
  地價稅、94- 98年房屋稅單據及房地所有權狀正本，83-86年
  簽開支票繳納貸款本息云云，並非實情。至於陳義德台新商業
  銀行新莊分行及遠東銀行新莊分行之定存解約係由原告及祖母
  陪同至銀行辦理，並非交由丁○○保管，係由原告祖母甲○○○保管，因此，原告主張陳義德病危之際將陳義德台新商業銀
  行新莊分行及遠東銀行新莊分行之定存解約合計3,800, 000
  元交由丁○○保管，但丁○○卻拒不返還云云，並非事實。
(四)聲明：原告之訴駁回，如受不利判決請准被告供擔保宣告免為
  假執行。
三、兩造不爭執之事實（見98年11月24日筆錄，見本院卷第132
    頁）
    系爭房地原登記為陳義德所有，陳義德於98年4月間往生，
    由原告二人辦理繼承登記完畢，有原告提出之系爭房地之地
    籍謄本可按，系爭房屋目前為被告占有使用。
四、本件爭點及本院判斷（見98年11月24日筆錄，見本院卷第
    132頁）
    原告主張前揭事實，固提出系爭房地之登記簿謄本、所有權
    狀影本、地籍圖、房屋稅籍證明書等為證，然為被告否認，
    並以前詞置辯，因此，本件應審究者為：被告是否為無權占
    有？
(一)參以證人甲○○○即陳義德、丁○○之母親於本院審理時證述
  「（法官問：是否居住在新莊市○○路11巷100號？）是。」
  「（法官問：這間房子是誰買的？）丁○○。」「（法官問：
  為何會登記陳義德名義下？）因為我先生生意失敗，我跟我先
  生的票都退票，後來開丁○○的票，一次開票都幾百萬元，怕
  拖累丁○○，所以買房子用陳義德的名義買房子，因為陳義德
  沒有票。我的小孩順序為丁○○、陳義德、陳美鈴、乙○○、
  丙○○。」「（法官問：丁○○當時如何支付價款？）都開丁○○的票買房子，稅金也都是開丁○○的票支付，那間房子現
  在是被告鉦原工業有限公司開公司所用，房子是丁○○買的，
  公司也是丁○○經營，陳義德是受僱於丁○○，領丁○○的薪
  水。」「（原告訴訟代理人問：買這間房子與建商簽約時你有
  無在場？）有，是在化成路公司簽約，是在下午簽約。」等語
  ，核與證人即丁○○之妹妹陳美鈴證述：「（法官問：是否知
  道新莊市○○路11巷100號房子是何人買的？）我大哥丁○○
  ，當時因為我父親用我大哥名義開支票借款，我大哥擔心我父
  親生意出問題，他名義支票會出問提，所以怕房子登記在他自
  己名義會出問題，所以登記在陳義德名義，陳義德是在丁○○
  開設公司工作。房子價金是丁○○用個人支票支付，稅金也都
  是我大哥自己支付。」等語、證人即丁○○之弟弟乙○○證述
  ；「（法官問；是否知道新莊市○○路11巷100號房子是何人
  購買？）我大哥丁○○，當時因為我父親財務有困難，怕被我
  父親拖累，我父親從事建設公司，他自己的支票已退票，後來
  我母親的票也退票，後來用丁○○的名字開票，我大哥第一次
  買房子怕被查封，所以才登記給陳義德。陳義德是在丁○○開
  設公司上班。這間房子的價金是以我大哥名義付錢，每到付款
  日就拿錢叫我二哥去繳錢。頭期款也是我大哥付的，都是用大
  哥名義開票付的。」「（原告訴訟代理人問：購買系爭房屋簽
  約時你有無去？）看房子時我們兄弟姐妹都有去看，簽約時我
  也有在場，當天有幾個人去我忘記了，時間太久了，當天是什
  麼時間去我也不記得了。」「（原告訴訟代理人問：如何知道
  房子價金是你大哥去付的？）因為我也在我大哥公司上班，我
  知道我大哥每個月會拿貸款的錢給陳義德去繳納。」等語、證
  人即丁○○之弟弟丙○○證述：「（法官問：是否知道新莊市
  ○○路11巷100號房子是何人買的？）是我大哥丁○○買的，
  當初因為我父親票據退票，有用我大哥名義開票，所以擔心房
  子會被查封，所以才借名登記給陳義德。陳義德當時也在我大
  哥公司上班。房子的價金、稅金都是我大哥丁○○支付。」等
  語相符（見98年12月15日筆錄），且上開證人均隔離訊問，核
  其證詞均互核相符，參以陳義德自74年間起即受僱於被告公司
  領取薪資，系爭房地之地價稅、房屋稅單據及所有權狀正本自
  74 年間購買起迄今均由被告之法定代理人丁○○持有，並由
  其繳納稅負等情，並有被告提出之系爭房地自74年間起迄今之
  地價稅、房屋稅單正本為憑，再徵之系爭房地於74年5月13日
  購買，並於74年5月20日完成登記，有原告提出系爭房地之地
  籍謄本可按，被告公司於74年6月6日設立完成登記，有被告提
  出且為被告所不爭之被告公司登記事項卡為證（見本院卷第
  156頁），因此，購買系爭房地及丁○○設立被告公司二者時
  間僅相差16日，被告之法定代理人丁○○抗辯由其購買系爭房
  地係供設立被告公司之用，應屬可採。原告主張購買系爭房屋
  時尚未完成被告公司，據以認定購買系爭房地並非設立公司之
  用，實非可取。因此，系爭房地係借名登記為於陳義德，實則
  為被告之法定代理人丁○○購買作為其經營公司之用，自非無
  權占有，原告訴請被告遷讓房屋，為無理由。
(二)原告主張83年至86年間以系爭房地供擔保抵押設定之貸款本息
  由丁○○簽開支票存入陳義德設於合作金庫新莊分行之帳戶中
  繳納，係由陳義德貸款予被告公司作為營運資金使用，而公司
  當時並未設立立甲存支票帳戶，是以丁○○名義之甲存支票帳
  戶供公司作為營業支付款項之使用云云，並未舉證以實其說，
  且與前揭四位證人證詞矛盾，果陳義德亦登記為被告公司之股
  東，與丁○○共同經營被告公司，並以系爭房地貸款供被告公
  司經營之用，自應分擔部分之貸款費用，卻由被告之法定代理
  人丁○○全額支付貸款費用，足見被告抗辯被告公司係由丁○○實際經營等情，應為真實，原告前揭主張，殊非可採。
(三)原告之父親陳義德係自92年間起始因罹患精神疾病住院，有原
  告提出之原證7之行政院衛生署台北醫院出具之處方明細、原
  證8之行政院衛生署八里療養院之病歷摘要可按，然在此之前
  仍有日常生活處理能力，並於被告公司工作，且於92年9月8日
  之前，與原告母親徐嘉敏仍有婚姻關係，在有婚姻關係存續中
  ，果地價稅、房屋稅單係由陳義德繳納，自應由陳義得或由原
  告母親徐嘉敏自行保管，焉有可能自74年間起迄今之地價稅、
  房屋稅款均由丁○○繳納，且持有該稅單之正本？因此，原告
  主張先父陳義德自92年9月8日與原告等母親陳徐月霞離婚，常
  需至醫院治療，已無法處理日常事務，因原告年幼，始將系爭
  房地之稅捐繳納交由祖母及伯父丁○○持有處理，因此，丁○○持有系爭房地93年迄今之地價稅、房屋稅繳納單據及房地所
  有權狀正本（陳義德名義之權狀正本），不得認定丁○○乃系
  爭房地之實際所有權人云云，疏非可採。
(四)系爭房地既係丁○○購買作為設立被告公司之用，其使用借貸
  契約係存在於丁○○與被告公司之間，並非原告或陳義德與被
  告公司之間，因此，原告依據民法第470條第2項之規定訴請被
  告遷讓房屋，亦屬無據。
(五)再者，被告既係基於其與丁○○間之使用借貸契約使用系爭房
  屋，即非無權占有，原告自無受有相當於租金之損害，因此，
  原告依據民法第184條第1項之規定，請求被告給付相當於租金
  之損害，亦無理由。
(六)綜上述，系爭房地係借名登記於陳義德名下，實則為丁○○所
  購買，使用借貸於被告公司，作為被告司設立登記之用，自非
  無權占有，因此，原告依據民法第767條第1項前段、第470 條
  第2項、第184條第1項前段，訴請如訴之聲明，均屬無據，應
  予駁回。
五、假執行之宣告：
    原告受敗訴判決，其假執行之聲請即失所依據，應併予駁回。
六、本件事證已明，兩造其餘攻擊防禦方法及爭點，核與本件判
    決結果無涉，爰不一一論述。又原告聲請傳訊證人即原告母
    親徐嘉敏證明系爭房屋登記之原因云云，然徐嘉敏為原告之
    母親，誼屬至親，自難其為真實且正確之證詞，且徐嘉敏係
    於丁○○購買系爭房地並登記於陳義德名下之後，始與陳義
    德結婚等情，業經證人甲○○○、陳美鈴、乙○○、丙○○
    證述明確（98年12月15日筆錄），對於系爭房地之登記原因
    ，自非明瞭，亦無傳訊之必要，附此敘明。
七、結論：原告之訴為無理由，依民事訴訟法第78條，判決如主
    文。
中    華    民    國    98    年    12    月    29    日
                  民事第三庭    法  官  徐玉玲
以上正本係照原本作成
如對本判決上訴，須於判決送達後20日內向本院提出上訴狀
中    華    民    國    98    年    12    月    29    日
                                書記官  陳靜怡


司法院資訊處製作；財團法人民間司法改革基金會備份。
